````r
---
title: "Mapa de Altura Forestal GLAD - Quintana Roo"
author: "Katy"
output: html_notebook
---

# Librerías

```{r message=FALSE, warning=FALSE}
library(terra)
library(sf)
library(tmap)
library(tmaptools)
library(ggplot2)
```

# Definir directorio de trabajo

```{r}
setwd("C:/Users/katy/Documents/KATY_TESIS_CL/insumos")
```

# Cargar raster GLAD

**IMPORTANTE:** Cambia la extensión si tu archivo no es .tif

```{r}
raster_glad <- rast("Forest_height_2019_NAM.tif")

raster_glad
plot(raster_glad)
```



# Sistema de referencia

```{r}
crs(raster_glad)
```

# Crear mapa cartográfico

```{r}
install.packages("tmap")   # solo si no está instalado
library(tmap)
tmap_mode("plot")

mapa_glad <-

tm_shape(raster_glad) +

tm_raster(
  palette = "-YlGn",
  title = "Altura forestal (m)",
  style = "cont"
) +

tm_layout(
  title = "Altura Forestal GLAD - Quintana Roo",
  title.size = 1.2,
  legend.outside = TRUE,
  legend.outside.position = "right",
  frame = TRUE,
  bg.color = "white"
) +

tm_compass(
  type = "8star",
  position = c("left","top"),
  size = 2
) +

tm_scale_bar(
  position = c("left","bottom"),
  text.size = 0.8
) +

tm_credits(
  text = paste(
    "Fuente: GLAD Forest Height",
    "\nElaboración propia",
    "\nSistema de referencia:",
    crs(raster_glad)
  ),
  position = c("RIGHT","BOTTOM"),
  size = 0.6
)

mapa_glad
```

# Guardar mapa

```{r}
tmap_save(
  mapa_glad,
  filename = "Mapa_GLAD_Altura_Forestal_QROO.png",
  width = 10,
  height = 8,
  units = "in",
  dpi = 300
)
```

# Histograma de valores

```{r}
hist(values(raster_glad),
     main = "Distribución de Altura Forestal",
     xlab = "Altura (m)",
     col = "forestgreen",
     border = "white")
```
