---
title: "Regresión: Predicción de Biomasa usando Embeddings"
author: "Análisis de Tesis"
date: "`r Sys.Date()`"
output:
  html_document:
    toc: true
    toc_float: true
    theme: united
    code_folding: show
---

```{r setup, include=FALSE}
knitr::opts_chunk$set(echo = TRUE, warning = FALSE, message = FALSE, fig.width = 10, fig.height = 6)
```

# 1. Introducción

Este notebook realiza una **regresión lineal** para predecir la biomasa aérea total por conglomerado utilizando embeddings como variables predictoras.

## Contexto

**Embeddings AlphaEarth (Google):**
Los embeddings fueron extraídos usando Google Earth Engine con un buffer de 56.42m de radio (aproximadamente 1 hectárea) alrededor del centro de cada conglomerado. Estos embeddings capturan características espectrales y de textura del paisaje que reflejan la estructura de la vegetación, cobertura forestal, y condiciones del sitio.

**Inventario Forestal Nacional (INFyS):**
Los datos de biomasa provienen de mediciones de árboles individuales en 4 sitios circulares de 0.04 ha cada uno (total 0.16 ha muestreadas por conglomerado). La biomasa individual se calcula a partir del diámetro y altura de cada árbol usando ecuaciones alométricas específicas por especie.

**Normalización de Escala Espacial:**
Para que las escalas espaciales sean comparables, la biomasa se extrapola de las 0.16 ha muestreadas a Mg/ha, igualando la escala del paisaje que capturan los embeddings (aproximadamente 1 ha).

## Flujo de Trabajo

1. **Carga de Datos**
   - Cargar embeddings de AlphaEarth (1 fila por conglomerado)
   - Cargar inventario forestal INFyS (múltiples árboles por conglomerado)
   - Estandarizar nombres de columnas (IdConglomerado)

2. **Preparación de Datos**
   - Agregar biomasa individual a nivel de conglomerado (suma de todos los árboles)
   - Convertir de kg a Mg/ha (dividir entre 1000 y 0.16 ha)
   - Unir biomasa agregada con embeddings (JOIN 1:1 por IdConglomerado)

3. **Extracción de Variables**
   - Variable respuesta: biomasa_Mg_ha
   - Predictores: 128 embeddings (z00-z63, v00-v63)
   - Verificación de varianza y valores faltantes

4. **Modelado**
   - División train-test (80-20)
   - Ajuste de modelo de regresión lineal múltiple
   - Predicción en conjunto de prueba

5. **Evaluación**
   - Cálculo de métricas: R², RMSE, MAE, MAPE
   - Análisis de residuos
   - Visualización de predicciones vs valores reales
   - Identificación de variables más importantes

## Objetivo

Evaluar si los embeddings de paisaje (AlphaEarth) pueden predecir la biomasa agregada por conglomerado medida en campo.

**Variables:**
- **Variable respuesta:** Biomasa por conglomerado (Mg/ha) - extrapolada de área muestreada
- **Predictores:** 128 embeddings de paisaje por conglomerado (z00-z63 = medias, v00-v63 = varianzas)

---

# 2. Carga de Datos

```{r load_data}
library(sf)
library(dplyr)

# Rutas de los archivos
embeddings_path <- "embeddings_infys_2.csv"
inf_path <- "C:/Users/katy/Documents/KATY_TESIS_CL/insumos/INF_WGS84.gpkg"

# Cargar embeddings (1 fila por conglomerado)
cat("Cargando embeddings desde:", embeddings_path, "\n")
embeddings_raw <- read.csv(embeddings_path)

# Cargar inventario forestal individual
cat("Cargando inventario forestal individual desde:", inf_path, "\n")
nfi_raw <- st_read(inf_path, quiet = TRUE) %>% st_drop_geometry()

# Mostrar dimensiones originales
cat("\n=== DATOS ORIGINALES ===\n")
cat("Embeddings (nivel conglomerado):", dim(embeddings_raw), "\n")
cat("INF (árboles individuales):", dim(nfi_raw), "\n")

# PASO 1: Estandarizar nombres de columnas
# Google Earth Engine trunca los nombres largos, por lo que IdConglomerado puede aparecer como IdConglome
cat("\n=== ESTANDARIZACIÓN DE NOMBRES ===\n")

# Buscar la columna de ID en embeddings (puede estar truncada)
id_cols_embeddings <- grep("^IdConglom", names(embeddings_raw), value = TRUE, ignore.case = TRUE)
if(length(id_cols_embeddings) > 0) {
  old_name <- id_cols_embeddings[1]
  cat("Embeddings - Renombrando:", old_name, "a IdConglomerado\n")
  embeddings_raw <- embeddings_raw %>%
    rename(IdConglomerado = !!old_name)
} else {
  cat("ADVERTENCIA: Embeddings - No se encontró columna de ID\n")
  cat("Columnas disponibles:", paste(head(names(embeddings_raw), 10), collapse = ", "), "...\n")
  stop("No se encontró columna de ID en embeddings")
}

# Verificar y estandarizar columna de ID en INF si es necesario
id_cols_nfi <- grep("^IdConglom", names(nfi_raw), value = TRUE, ignore.case = TRUE)
if(length(id_cols_nfi) > 0 && id_cols_nfi[1] != "IdConglomerado") {
  old_name_nfi <- id_cols_nfi[1]
  cat("INF - Renombrando:", old_name_nfi, "a IdConglomerado\n")
  nfi_raw <- nfi_raw %>%
    rename(IdConglomerado = !!old_name_nfi)
}

# PASO 2: Verificar estructura de los datos cargados
cat("\n=== ESTRUCTURA DE DATOS ===\n")
if("IdConglomerado" %in% names(nfi_raw)) {
  cat("INF - IdConglomerado encontrado\n")
  cat("  - Conglomerados únicos:", length(unique(nfi_raw$IdConglomerado)), "\n")
  cat("  - Árboles totales:", nrow(nfi_raw), "\n")
  cat("  - Promedio árboles/conglomerado:", round(nrow(nfi_raw) / length(unique(nfi_raw$IdConglomerado)), 2), "\n")
}

if("IdConglomerado" %in% names(embeddings_raw)) {
  cat("\nEmbeddings - IdConglomerado encontrado\n")
  cat("  - Conglomerados con embeddings:", nrow(embeddings_raw), "\n")
}

# PASO 3: Verificar presencia de biomasa individual
if("biomasa_kg_C3" %in% names(nfi_raw)) {
  cat("\nBiomasa individual (biomasa_kg_C3) encontrada\n")
  cat("  - Rango: [", round(min(nfi_raw$biomasa_kg_C3, na.rm = TRUE), 2), ",",
      round(max(nfi_raw$biomasa_kg_C3, na.rm = TRUE), 2), "] kg\n", sep = "")
  cat("  - Valores NA:", sum(is.na(nfi_raw$biomasa_kg_C3)), "\n")
}

# PASO 4: Verificación de varianza en embeddings crudos
# Importante: Los embeddings deben tener varianza para ser útiles en el modelo
numeric_cols_emb <- names(embeddings_raw)[sapply(embeddings_raw, is.numeric)]
if(length(numeric_cols_emb) > 0) {
  test_var_col <- numeric_cols_emb[!numeric_cols_emb %in% c("IdConglomerado")][1]
  if(!is.null(test_var_col)) {
    cat("\n--- Verificación de Varianza en Embeddings ---\n")
    cat("Columna de prueba:", test_var_col, "\n")
    cat("Varianza:", var(embeddings_raw[[test_var_col]], na.rm = TRUE), "\n")
    cat("Valores únicos:", length(unique(embeddings_raw[[test_var_col]])), "\n")
  }
}
```

---

# 3. Preparación de Datos

## 3.1 Agregar Biomasa por Conglomerado

```{r aggregate_biomass}
cat("\n")
cat("========================================================================\n")
cat("  ESTRATEGIA: BIOMASA AGREGADA POR CONGLOMERADO                        \n")
cat("                                                                        \n")
cat("  Problema de granularidad:                                            \n")
cat("  - INF: Múltiples árboles por conglomerado (datos individuales)       \n")
cat("  - Embeddings: 1 fila por conglomerado (paisaje 56.42m buffer)        \n")
cat("                                                                        \n")
cat("  Solución:                                                             \n")
cat("  1. SUMAR biomasa_kg_C3 de todos los árboles por IdConglomerado       \n")
cat("  2. Convertir kg a Mg/ha (dividir entre 1000 y 0.16 ha)               \n")
cat("  3. JOIN 1:1 entre biomasa agregada y embeddings                      \n")
cat("========================================================================\n")
cat("\n")

cat("=== PASO 1: AGREGACIÓN DE BIOMASA POR CONGLOMERADO ===\n")

# Filtrar valores válidos (eliminar NA y ceros) y agrupar por conglomerado
nfi_agregado <- nfi_raw %>%
  filter(!is.na(biomasa_kg_C3), biomasa_kg_C3 > 0) %>%
  group_by(IdConglomerado) %>%
  summarise(
    n_arboles = n(),                                         # Contador de árboles
    biomasa_kg_total = sum(biomasa_kg_C3, na.rm = TRUE),     # Suma kg de todos los árboles
    biomasa_Mg_ha = biomasa_kg_total / 1000 / 0.16,          # Conversión: kg a Mg, luego a Mg/ha
    .groups = 'drop'
  )

cat("\nBiomasa agregada exitosamente\n")
cat("  - Conglomerados en INF:", nrow(nfi_agregado), "\n")
cat("  - Total de árboles procesados:", sum(nfi_agregado$n_arboles), "\n")
cat("  - Promedio árboles/conglomerado:", round(mean(nfi_agregado$n_arboles), 2), "\n")

# Explicación del escalamiento espacial
cat("\nEscalamiento de biomasa a Mg/ha:\n")
cat("  - Área muestreada: 4 sitios de 0.04 ha = 0.16 ha por conglomerado\n")
cat("  - Área de embeddings: buffer de 56.42m de radio = aprox. 1 ha\n")
cat("  - Razón: La biomasa se extrapola a Mg/ha para igualar la escala espacial\n")
cat("  - Rango de biomasa: [", round(min(nfi_agregado$biomasa_Mg_ha), 2), ",",
    round(max(nfi_agregado$biomasa_Mg_ha), 2), "] Mg/ha\n", sep = "")

cat("\n--- Estadísticas de biomasa agregada (Mg/ha) ---\n")
summary(nfi_agregado$biomasa_Mg_ha)

cat("\n=== PASO 2: JOIN CON EMBEDDINGS (1:1) ===\n")

# Unir biomasa agregada con embeddings por IdConglomerado
# Este es un JOIN 1:1 porque ambos datasets tienen 1 fila por conglomerado
datos_unidos <- nfi_agregado %>%
  inner_join(embeddings_raw, by = "IdConglomerado")

cat("\nJOIN completado\n")
cat("  - Conglomerados en INF agregado:", nrow(nfi_agregado), "\n")
cat("  - Conglomerados con embeddings:", nrow(embeddings_raw), "\n")
cat("  - Conglomerados después del JOIN:", nrow(datos_unidos), "\n")

# Identificar pérdida de datos en el JOIN
conglom_perdidos <- nrow(nfi_agregado) - nrow(datos_unidos)
if(conglom_perdidos > 0) {
  cat("  ADVERTENCIA:", conglom_perdidos, "conglomerados del INF sin embeddings\n")
  cat("  Estos conglomerados se excluyeron del análisis\n")
} else {
  cat("  Todos los conglomerados del INF tienen embeddings correspondientes\n")
}

cat("\n=== DIMENSIONES FINALES ===\n")
cat("Dataset final:", dim(datos_unidos), "\n")
cat("  - Cada fila representa 1 conglomerado\n")
cat("  - Variables: biomasa_Mg_ha + 128 embeddings (z00-z63, v00-v63)\n")
```

## 3.2 Extracción de Variables

```{r data_prep}
cat("\n=== PASO 1: EXTRACCIÓN DE VARIABLE RESPUESTA ===\n")

# Extraer biomasa agregada por conglomerado (en Mg/ha) como variable respuesta
if("biomasa_Mg_ha" %in% names(datos_unidos)) {
  biomasa <- datos_unidos$biomasa_Mg_ha
  cat("Usando biomasa_Mg_ha como variable respuesta\n")
} else {
  cat("ERROR: No se encontró columna biomasa_Mg_ha\n")
  cat("Columnas disponibles:", paste(head(names(datos_unidos), 20), collapse = ", "), "...\n")
  stop("No se encontró columna de biomasa agregada")
}

cat("  - Rango de biomasa: [", round(min(biomasa, na.rm=TRUE), 3), ",",
    round(max(biomasa, na.rm=TRUE), 3), "] Mg/ha\n", sep = "")
cat("  - Promedio:", round(mean(biomasa, na.rm=TRUE), 3), "Mg/ha\n")
cat("  - Mediana:", round(median(biomasa, na.rm=TRUE), 3), "Mg/ha\n")

cat("\n=== PASO 2: EXTRACCIÓN DE PREDICTORES (EMBEDDINGS) ===\n")

# Identificar columnas de embeddings usando expresión regular
# z00-z63: medias de las 64 bandas de AlphaEarth
# v00-v63: varianzas de las 64 bandas de AlphaEarth
embedding_cols <- grep("^[zv][0-9]+$", names(datos_unidos), value = TRUE)

cat("Columnas de embeddings encontradas:", length(embedding_cols), "\n")

if(length(embedding_cols) == 0) {
  cat("ERROR: No se encontraron columnas de embeddings\n")
  cat("Columnas disponibles:", paste(head(names(datos_unidos), 30), collapse = ", "), "...\n")
  stop("No hay columnas de embeddings para usar como predictores")
}

cat("Primeras 10 columnas:", paste(head(embedding_cols, 10), collapse = ", "), "\n")
cat("Últimas 10 columnas:", paste(tail(embedding_cols, 10), collapse = ", "), "\n")

# Extraer matriz de predictores (embeddings)
X <- datos_unidos[, embedding_cols, drop = FALSE]

# Asegurar que X es data.frame para compatibilidad con funciones posteriores
if(!is.data.frame(X)) {
  X <- as.data.frame(X)
}

cat("\n=== PASO 3: VALIDACIÓN DE TIPOS DE DATOS ===\n")

# Verificar que todas las columnas de embeddings son numéricas
non_numeric <- names(X)[!sapply(X, is.numeric)]

if(length(non_numeric) > 0) {
  cat("ADVERTENCIA: Columnas no numéricas detectadas:", paste(non_numeric, collapse = ", "), "\n")
  cat("Intentando convertir a numérico...\n")

  # Intentar conversión a numérico
  for(col in non_numeric) {
    X[[col]] <- as.numeric(as.character(X[[col]]))
  }

  # Verificar si la conversión funcionó
  still_non_numeric <- names(X)[!sapply(X, is.numeric)]
  if(length(still_non_numeric) > 0) {
    cat("ERROR: No se pudieron convertir a numérico:", paste(still_non_numeric, collapse = ", "), "\n")
    cat("Eliminando estas columnas...\n")
    X <- X[, sapply(X, is.numeric), drop = FALSE]
  }
}

# Asignar variable respuesta
y <- biomasa

cat("\n=== PASO 4: VERIFICACIÓN DE DIMENSIONES ===\n")
cat("Número de conglomerados (observaciones):", length(y), "\n")
cat("Número de filas en X:", nrow(X), "\n")
cat("Número de features (embeddings):", ncol(X), "\n")
cat("Clase de X:", class(X), "\n")

cat("\n=== PASO 5: VERIFICACIÓN DE VARIANZA EN EMBEDDINGS ===\n")
cat("Importante: Los embeddings deben tener varianza para ser informativos\n\n")

if(ncol(X) > 0 && nrow(X) > 1) {
  # Inspeccionar primeras 3 columnas como muestra
  for(i in 1:min(3, ncol(X))) {
    col_name <- names(X)[i]
    col_data <- X[[col_name]]
    cat(sprintf("Columna %s:\n", col_name))
    cat(sprintf("  - Valores únicos: %d\n", length(unique(col_data))))
    cat(sprintf("  - Rango: [%.6f, %.6f]\n", min(col_data, na.rm=TRUE), max(col_data, na.rm=TRUE)))
    cat(sprintf("  - Varianza: %.10f\n", var(col_data, na.rm=TRUE)))
  }

  # Resumen de varianza para todas las columnas
  all_unique_counts <- sapply(X, function(col) length(unique(col)))
  cat("\nResumen de valores únicos en todas las columnas:\n")
  cat("  - Mínimo:", min(all_unique_counts), "\n")
  cat("  - Máximo:", max(all_unique_counts), "\n")
  cat("  - Promedio:", round(mean(all_unique_counts), 2), "\n")

  # Verificar que hay varianza
  if(max(all_unique_counts) == 1) {
    cat("\nERROR CRÍTICO: TODAS las columnas tienen un solo valor único\n")
    cat("Esto significa que NO hay variación en los embeddings\n\n")
    stop("Sin varianza en embeddings, no se puede entrenar el modelo")
  }
}

# Verificar que las dimensiones coincidan
if(nrow(X) != length(y)) {
  cat("\nERROR: Dimensiones no coinciden\n")
  cat("   X:", nrow(X), "| y:", length(y), "\n")
  stop("Dimensiones incompatibles entre X e y")
} else {
  cat("\nDimensiones alineadas correctamente\n")
}
```

```{r check_data_quality}
cat("\n=== VERIFICACIÓN DE CALIDAD DE DATOS ===\n")
cat("Observaciones:", nrow(X), "\n")
cat("Predictores (embeddings):", ncol(X), "\n")

# Asegurar que X es data.frame o matrix
if(!is.data.frame(X) && !is.matrix(X)) {
  cat("ADVERTENCIA: Convirtiendo X a data.frame\n")
  X <- as.data.frame(X)
}

cat("\n--- Verificación de valores faltantes (NA) ---\n")
cat("  - En biomasa (y):", sum(is.na(y)), "\n")
cat("  - En embeddings (X):", sum(is.na(X)), "\n")

cat("\n--- Verificación de valores infinitos ---\n")
cat("  - En biomasa (y):", sum(is.infinite(y)), "\n")
cat("  - En embeddings (X):", sum(is.infinite(as.matrix(X))), "\n")

# Identificar y eliminar filas con valores problemáticos
complete_rows <- complete.cases(X) & !is.na(y) & is.finite(y)
if(sum(!complete_rows) > 0) {
  cat("\nEliminando", sum(!complete_rows), "filas con valores NA o infinitos\n")
  X <- X[complete_rows, , drop = FALSE]  # drop = FALSE preserva estructura de data.frame
  y <- y[complete_rows]
}

# Garantizar que X es data.frame después del filtrado
if(!is.data.frame(X)) {
  X <- as.data.frame(X)
}

cat("\n--- Dimensiones después de limpieza ---\n")
cat("Observaciones:", length(y), "\n")
cat("Filas en X:", nrow(X), "\n")
cat("Columnas en X:", ncol(X), "\n")


```

```{r check_variance}
cat("\n=== ANÁLISIS DETALLADO DE VARIANZA DE PREDICTORES ===\n")
cat("Objetivo: Identificar y eliminar columnas con varianza cero o muy baja\n")
cat("Razón: La regresión requiere varianza para funcionar correctamente\n\n")

# PASO 1: Validar estructura de X
if(!is.data.frame(X) && !is.matrix(X)) {
  cat("ERROR: X no es data.frame ni matrix. Tipo:", class(X), "\n")
  stop("X debe ser data.frame o matrix")
}

if(nrow(X) == 0) {
  cat("ERROR: X está vacío (0 filas)\n")
  stop("No hay datos en X para analizar")
}

if(ncol(X) == 0) {
  cat("ERROR: X no tiene columnas\n")
  stop("No hay columnas de embeddings en X")
}

# PASO 2: Convertir a matriz numérica
if(is.data.frame(X)) {
  # Eliminar cualquier columna no numérica
  non_numeric <- names(X)[!sapply(X, is.numeric)]
  if(length(non_numeric) > 0) {
    cat("ADVERTENCIA: Eliminando columnas no numéricas:", paste(non_numeric, collapse = ", "), "\n")
    X <- X[, sapply(X, is.numeric), drop = FALSE]
  }
  X_matrix <- as.matrix(X)
} else {
  X_matrix <- as.matrix(X)
}

cat("Dimensiones de X para análisis de varianza:", dim(X_matrix), "\n")

# PASO 3: Calcular varianzas de todas las columnas
# Se usan métodos con manejo de errores para mayor robustez
cat("\n--- Calculando varianzas ---\n")

variances <- tryCatch({
  # Método 1: Aplicar función de varianza a cada columna
  apply(X_matrix, 2, function(col) var(col, na.rm = TRUE))
}, error = function(e) {
  cat("ERROR al calcular varianzas con apply():", e$message, "\n")
  cat("Intentando método alternativo con sapply...\n")

  # Método 2: Usar sapply con índices numéricos
  tryCatch({
    sapply(1:ncol(X_matrix), function(i) {
      var(X_matrix[, i], na.rm = TRUE)
    })
  }, error = function(e2) {
    cat("ERROR con sapply también:", e2$message, "\n")
    cat("Usando loop manual como último recurso...\n")

    # Método 3: Loop manual
    result <- numeric(ncol(X_matrix))
    for(i in 1:ncol(X_matrix)) {
      result[i] <- var(X_matrix[, i], na.rm = TRUE)
    }
    result
  })
})

# Asignar nombres de columnas a las varianzas calculadas
if(is.null(names(variances)) && ncol(X_matrix) == length(variances)) {
  names(variances) <- colnames(X_matrix)
}

cat("\n--- Resumen de varianzas ---\n")
cat("  - Columnas analizadas:", length(variances), "\n")
cat("  - Varianza mínima:", min(variances, na.rm = TRUE), "\n")
cat("  - Varianza máxima:", max(variances, na.rm = TRUE), "\n")
cat("  - Varianza promedio:", mean(variances, na.rm = TRUE), "\n")
cat("  - Varianza mediana:", median(variances, na.rm = TRUE), "\n")

# Visualizar distribución de varianzas en escala logarítmica
hist(log10(variances + 1e-20),
     breaks = 30,
     main = "Distribución de log10(Varianza) de Embeddings",
     xlab = "log10(Varianza)",
     col = "lightblue")

# PASO 4: Identificar y eliminar columnas con varianza muy baja
# Threshold de 1e-10 para evitar problemas numéricos en regresión
cat("\n--- Filtrado por varianza ---\n")
threshold <- 1e-10
zero_var <- variances < threshold | is.na(variances)

cat("Columnas con varianza <", threshold, ":", sum(zero_var), "\n")

if(sum(zero_var) > 0 && sum(zero_var) < length(variances)) {
  cat("ADVERTENCIA: Eliminando", sum(zero_var), "columnas con varianza extremadamente baja\n")

  # Obtener nombres de columnas a eliminar
  if(!is.null(names(variances))) {
    cols_to_remove <- names(variances)[zero_var]
  } else if(ncol(X) == length(variances)) {
    cols_to_remove <- names(X)[zero_var]
  } else {
    cols_to_remove <- paste0("Col_", which(zero_var))
  }

  cat("Columnas eliminadas:", paste(head(cols_to_remove, 20), collapse = ", "),
      if(sum(zero_var) > 20) "..." else "", "\n")

  # Filtrar X eliminando columnas con baja varianza
  if(!is.null(names(variances)) && all(names(variances) %in% names(X))) {
    X <- X[, !zero_var, drop = FALSE]
  } else {
    # Método alternativo: filtrar por índice
    keep_cols <- which(!zero_var)
    X <- X[, keep_cols, drop = FALSE]
  }
} else if(sum(zero_var) == length(variances)) {
  # Todas las columnas tienen varianza cero - error crítico
  cat("\n")
  cat("========================================================================\n")
  cat("  ERROR CRÍTICO: Todas las columnas tienen varianza muy baja          \n")
  cat("                                                                        \n")
  cat("  Posibles causas:                                                     \n")
  cat("  1. Los embeddings no se cargaron correctamente                       \n")
  cat("  2. Todos los valores son constantes (sin variación espacial)         \n")
  cat("  3. Error en la extracción de embeddings desde Google Earth Engine    \n")
  cat("========================================================================\n")
  cat("\n")

  # Diagnóstico para depuración
  cat("DIAGNÓSTICO:\n")
  cat("  - Filas en X:", nrow(X), "\n")
  cat("  - Columnas en X:", ncol(X), "\n")

  # Mostrar muestra de datos
  cat("\nPrimeras 3 filas, primeras 5 columnas de X:\n")
  print(head(X[1:min(3, nrow(X)), 1:min(5, ncol(X))], 3))

  cat("\nEstadísticas de la primera columna:\n")
  if(ncol(X) > 0) {
    cat("  - Mínimo:", min(X[,1], na.rm = TRUE), "\n")
    cat("  - Máximo:", max(X[,1], na.rm = TRUE), "\n")
    cat("  - Rango:", diff(range(X[,1], na.rm = TRUE)), "\n")
  }

  stop("No se puede continuar: todas las columnas tienen varianza cero o muy baja")
}

cat("\nColumnas restantes después del filtrado:", ncol(X), "\n")

# Mostrar estadísticas de las primeras 5 columnas como verificación
cat("\n--- Estadísticas de primeras 5 columnas (post-filtrado) ---\n")
for(i in 1:min(5, ncol(X))) {
  col_name <- names(X)[i]
  col_data <- X[, i]
  cat(sprintf("  %s: min=%.6f, max=%.6f, mean=%.6f, var=%.6f\n",
              col_name, min(col_data), max(col_data), mean(col_data), var(col_data)))
}
```

---

# 4. Análisis Exploratorio de la Biomasa

```{r descriptive_stats}
# Estadísticas descriptivas
cat("=== ESTADÍSTICAS DE BIOMASA POR CONGLOMERADO (Mg/ha) ===\n")
summary(y)

cat("\nDesviación estándar:", round(sd(y), 4), "Mg/ha\n")
cat("Coeficiente de variación:", round(sd(y)/mean(y) * 100, 2), "%\n")

# Histograma
hist(y,
     breaks = 30,
     col = "steelblue",
     border = "white",
     main = "Distribución de Biomasa por Conglomerado",
     xlab = "Biomasa (Mg/ha)",
     ylab = "Frecuencia")
abline(v = mean(y), col = "red", lwd = 2, lty = 2)
abline(v = median(y), col = "blue", lwd = 2, lty = 2)
legend("topright",
       legend = c("Media", "Mediana"),
       col = c("red", "blue"),
       lty = 2, lwd = 2)
```

```{r boxplot_biomasa}
# Boxplot para detectar outliers
boxplot(y,
        col = "lightblue",
        main = "Boxplot de Biomasa por Conglomerado",
        ylab = "Biomasa (Mg/ha)",
        horizontal = TRUE)
```


---

# 5. Regresión Lineal Múltiple

## 5.1 División Train-Test (80-20)

```{r train_test_split}
# Fijar semilla para reproducibilidad
set.seed(123)

# División 80-20
n <- length(y)
train_size <- floor(0.8 * n)

# Índices aleatorios
train_index <- sample(1:n, train_size)
test_index <- setdiff(1:n, train_index)

# Conjuntos de entrenamiento y prueba
X_train <- X[train_index, ]
X_test <- X[test_index, ]
y_train <- y[train_index]
y_test <- y[test_index]

cat("Total de observaciones:", n, "\n")
cat("Conjunto de entrenamiento:", length(y_train), "observaciones\n")
cat("Conjunto de prueba:", length(y_test), "observaciones\n")
```

## 5.2 Ajuste del Modelo

```{r linear_regression}
# Crear dataframe para el modelo
train_data <- data.frame(biomasa = y_train, X_train)

# Ajustar modelo de regresión lineal múltiple
cat("\n=== AJUSTANDO MODELO DE REGRESIÓN LINEAL ===\n")
cat("Modelo: biomasa ~ embeddings (", ncol(X), "features)\n\n")

modelo_lm <- lm(biomasa ~ ., data = train_data)

# Resumen del modelo
summary(modelo_lm)
```

## 5.3 Diagnóstico del Modelo

```{r diagnostics}
# Gráficos de diagnóstico
par(mfrow = c(2, 2))
plot(modelo_lm)
par(mfrow = c(1, 1))
```

---

# 6. Evaluación del Modelo

## 6.1 Predicciones

```{r predictions}
# Predicciones
y_train_pred <- predict(modelo_lm, newdata = X_train)
y_test_pred <- predict(modelo_lm, newdata = X_test)

cat("Predicciones generadas exitosamente\n\n")
cat("VALORES REALES:\n")
cat("  Train - Rango:", round(range(y_train), 2), "Mg/ha\n")
cat("  Test  - Rango:", round(range(y_test), 2), "Mg/ha\n\n")
cat("PREDICCIONES:\n")
cat("  Train - Rango:", round(range(y_train_pred), 2), "Mg/ha\n")
cat("  Test  - Rango:", round(range(y_test_pred), 2), "Mg/ha\n")

# Verificar varianza en predicciones
cat("\nVarianza de predicciones:\n")
cat("  Train:", round(var(y_train_pred), 4), "\n")
cat("  Test:", round(var(y_test_pred), 4), "\n")
```

## 6.2 Métricas de Desempeño

```{r metrics}
# Función para calcular métricas (mejorada para evitar NaN)
calculate_metrics <- function(y_true, y_pred) {
  mae <- mean(abs(y_true - y_pred))
  mse <- mean((y_true - y_pred)^2)
  rmse <- sqrt(mse)

  # Calcular R² de forma segura
  if(var(y_pred) > 0 && var(y_true) > 0) {
    r2 <- cor(y_true, y_pred)^2
  } else {
    r2 <- NA
    cat("ADVERTENCIA: No se puede calcular R² (varianza cero)\n")
  }

  # Porcentaje de error (evitar división por cero)
  mape <- mean(abs((y_true - y_pred) / (y_true + 1e-10))) * 100

  return(data.frame(
    MAE = round(mae, 4),
    RMSE = round(rmse, 4),
    R2 = round(r2, 4),
    MAPE = round(mape, 2)
  ))
}

# Métricas en entrenamiento
metrics_train <- calculate_metrics(y_train, y_train_pred)
cat("\n=== MÉTRICAS EN ENTRENAMIENTO ===\n")
print(metrics_train)

# Métricas en prueba
metrics_test <- calculate_metrics(y_test, y_test_pred)
cat("\n=== MÉTRICAS EN PRUEBA ===\n")
print(metrics_test)

# Tabla comparativa
cat("\n=== COMPARACIÓN ===\n")
metrics_comparison <- rbind(
  Entrenamiento = metrics_train,
  Prueba = metrics_test
)
print(metrics_comparison)

# Interpretación
cat("\n=== INTERPRETACIÓN DE RESULTADOS ===\n")

# Interpretar R²
if(!is.na(metrics_test$R2)) {
  cat("R² (Coeficiente de Determinación):", round(metrics_test$R2, 4), "\n")
  cat("  Significado: El modelo explica el", round(metrics_test$R2 * 100, 1), "% de la varianza de la biomasa\n")
  cat("  Interpretación: ", round(metrics_test$R2 * 100, 1), "% de la variación en biomasa\n")
  cat("                  se debe a diferencias en el paisaje capturadas por los embeddings\n\n")
} else {
  cat("R² (Prueba): No disponible (error en cálculo)\n\n")
}

# Interpretar RMSE
cat("RMSE (Error Cuadrático Medio):", round(metrics_test$RMSE, 2), "Mg/ha\n")
cat("  Significado: En promedio, las predicciones se desvían", round(metrics_test$RMSE, 2), "Mg/ha\n")
cat("               del valor real de biomasa\n")
cat("  Contexto: Promedio de biomasa =", round(mean(y), 2), "Mg/ha\n")
cat("            Error relativo =", round(metrics_test$RMSE / mean(y) * 100, 1), "%\n\n")

# Interpretar MAE
cat("MAE (Error Absoluto Medio):", round(metrics_test$MAE, 2), "Mg/ha\n")
cat("  Significado: En promedio, las predicciones difieren", round(metrics_test$MAE, 2), "Mg/ha\n")
cat("               del valor real (sin penalizar errores grandes)\n")
```

## 6.3 Visualización de Predicciones

```{r plot_predictions}
# Configurar gráficos
par(mfrow = c(1, 2))

# Entrenamiento
plot(y_train, y_train_pred,
     pch = 19, col = rgb(0, 0, 1, 0.6),
     main = paste0("Entrenamiento (R² = ", round(metrics_train$R2, 3), ")"),
     xlab = "Biomasa Real (Mg/ha)",
     ylab = "Biomasa Predicha (Mg/ha)",
     xlim = range(c(y_train, y_train_pred)),
     ylim = range(c(y_train, y_train_pred)))
abline(a = 0, b = 1, col = "red", lwd = 2, lty = 2)
grid()

# Prueba
plot(y_test, y_test_pred,
     pch = 19, col = rgb(0, 0.6, 0, 0.7),
     main = paste0("Prueba (R² = ", round(metrics_test$R2, 3), ")"),
     xlab = "Biomasa Real (Mg/ha)",
     ylab = "Biomasa Predicha (Mg/ha)",
     xlim = range(c(y_test, y_test_pred)),
     ylim = range(c(y_test, y_test_pred)))
abline(a = 0, b = 1, col = "red", lwd = 2, lty = 2)
grid()

par(mfrow = c(1, 1))
```

## 6.4 Análisis de Residuos

```{r residuals_analysis}
# Calcular residuos
residuals_train <- y_train - y_train_pred
residuals_test <- y_test - y_test_pred

# Configurar gráficos
par(mfrow = c(2, 2))

# 1. Residuos vs Predicciones (Train)
plot(y_train_pred, residuals_train,
     pch = 19, col = rgb(0, 0, 1, 0.5),
     main = "Residuos vs Predicciones (Train)",
     xlab = "Biomasa Predicha (Mg/ha)",
     ylab = "Residuos (Mg/ha)")
abline(h = 0, col = "red", lwd = 2, lty = 2)
grid()

# 2. Residuos vs Predicciones (Test)
plot(y_test_pred, residuals_test,
     pch = 19, col = rgb(0, 0.6, 0, 0.6),
     main = "Residuos vs Predicciones (Test)",
     xlab = "Biomasa Predicha (Mg/ha)",
     ylab = "Residuos (Mg/ha)")
abline(h = 0, col = "red", lwd = 2, lty = 2)
grid()

# 3. Histograma de residuos (Test)
hist(residuals_test,
     breaks = 20,
     col = "lightblue",
     border = "white",
     main = "Distribución de Residuos (Test)",
     xlab = "Residuos (Mg/ha)")
abline(v = 0, col = "red", lwd = 2, lty = 2)

# 4. Q-Q plot (Test)
qqnorm(residuals_test, pch = 19, col = rgb(0, 0, 1, 0.5))
qqline(residuals_test, col = "red", lwd = 2)

par(mfrow = c(1, 1))

# Estadísticas de residuos
cat("\n=== ESTADÍSTICAS DE RESIDUOS (PRUEBA) ===\n")
cat("Media:", round(mean(residuals_test), 4), "Mg/ha\n")
cat("Mediana:", round(median(residuals_test), 4), "Mg/ha\n")
cat("Desviación estándar:", round(sd(residuals_test), 4), "Mg/ha\n")
```

## 6.5 Validación Cruzada K-Fold

```{r cross_validation}
cat("\n")
cat("========================================================================\n")
cat("  VALIDACIÓN CRUZADA K-FOLD                                            \n")
cat("                                                                        \n")
cat("  Objetivo: Evaluar estabilidad del modelo y detectar sobreajuste      \n")
cat("                                                                        \n")
cat("  Método:                                                               \n")
cat("  - Dividir datos en K particiones (folds)                             \n")
cat("  - Entrenar K modelos, cada uno dejando fuera 1 fold para validación  \n")
cat("  - Evaluar desempeño en cada fold de validación                       \n")
cat("  - Calcular promedio y variabilidad de métricas                       \n")
cat("                                                                        \n")
cat("  Interpretación:                                                       \n")
cat("  - Baja variabilidad entre folds → modelo estable                     \n")
cat("  - Alta variabilidad entre folds → modelo inestable o sobreajuste     \n")
cat("  - Métricas similares a train-test → buena generalización             \n")
cat("========================================================================\n")
cat("\n")

# Configuración de K-Fold
set.seed(123)  # Misma semilla para reproducibilidad
k_folds <- 10  # Número de folds

# Preparar datos completos
datos_completos <- data.frame(biomasa = y, X)
n_total <- nrow(datos_completos)

# Crear índices de folds
fold_indices <- sample(rep(1:k_folds, length.out = n_total))

cat("=== CONFIGURACIÓN ===\n")
cat("Número de folds (K):", k_folds, "\n")
cat("Observaciones totales:", n_total, "\n")
cat("Tamaño aproximado por fold:", floor(n_total / k_folds), "\n\n")

# Almacenar resultados de cada fold
cv_results <- data.frame(
  Fold = integer(),
  R2 = numeric(),
  RMSE = numeric(),
  MAE = numeric(),
  MAPE = numeric(),
  n_train = integer(),
  n_val = integer()
)

cat("=== ENTRENANDO", k_folds, "MODELOS ===\n")

# Iterar sobre cada fold
for(fold in 1:k_folds) {
  # Dividir datos en entrenamiento (K-1 folds) y validación (1 fold)
  val_indices <- which(fold_indices == fold)
  train_indices <- which(fold_indices != fold)

  # Datos de entrenamiento y validación para este fold
  datos_train_fold <- datos_completos[train_indices, ]
  datos_val_fold <- datos_completos[val_indices, ]

  y_train_fold <- datos_train_fold$biomasa
  y_val_fold <- datos_val_fold$biomasa

  # Entrenar modelo en este fold
  modelo_fold <- lm(biomasa ~ ., data = datos_train_fold)

  # Predecir en conjunto de validación
  y_val_pred <- predict(modelo_fold, newdata = datos_val_fold)

  # Calcular métricas para este fold
  mae_fold <- mean(abs(y_val_fold - y_val_pred))
  mse_fold <- mean((y_val_fold - y_val_pred)^2)
  rmse_fold <- sqrt(mse_fold)

  # R² (evitar división por cero)
  if(var(y_val_pred) > 0 && var(y_val_fold) > 0) {
    r2_fold <- cor(y_val_fold, y_val_pred)^2
  } else {
    r2_fold <- NA
  }

  # MAPE
  mape_fold <- mean(abs((y_val_fold - y_val_pred) / (y_val_fold + 1e-10))) * 100

  # Guardar resultados
  cv_results <- rbind(cv_results, data.frame(
    Fold = fold,
    R2 = r2_fold,
    RMSE = rmse_fold,
    MAE = mae_fold,
    MAPE = mape_fold,
    n_train = length(y_train_fold),
    n_val = length(y_val_fold)
  ))

  cat("Fold", fold, "/", k_folds, "- R²:", round(r2_fold, 4),
      "| RMSE:", round(rmse_fold, 2), "Mg/ha\n")
}

cat("\n=== RESULTADOS DE VALIDACIÓN CRUZADA ===\n")
print(cv_results)

# Calcular estadísticas resumidas
cat("\n--- Estadísticas Resumidas (Promedio ± Desviación Estándar) ---\n")
cat(sprintf("R²:   %.4f ± %.4f\n", mean(cv_results$R2, na.rm=TRUE), sd(cv_results$R2, na.rm=TRUE)))
cat(sprintf("RMSE: %.2f ± %.2f Mg/ha\n", mean(cv_results$RMSE), sd(cv_results$RMSE)))
cat(sprintf("MAE:  %.2f ± %.2f Mg/ha\n", mean(cv_results$MAE), sd(cv_results$MAE)))
cat(sprintf("MAPE: %.2f ± %.2f %%\n", mean(cv_results$MAPE), sd(cv_results$MAPE)))

# Coeficiente de variación de las métricas
cv_R2 <- sd(cv_results$R2, na.rm=TRUE) / mean(cv_results$R2, na.rm=TRUE) * 100
cv_RMSE <- sd(cv_results$RMSE) / mean(cv_results$RMSE) * 100

cat("\n--- Coeficiente de Variación (estabilidad del modelo) ---\n")
cat(sprintf("CV de R²:   %.1f%%\n", cv_R2))
cat(sprintf("CV de RMSE: %.1f%%\n", cv_RMSE))

# Comparación con Train-Test
cat("\n=== COMPARACIÓN: VALIDACIÓN CRUZADA vs TRAIN-TEST ===\n")
cat("\nValidación Cruzada (promedio de", k_folds, "folds):\n")
cat("  R²:  ", round(mean(cv_results$R2, na.rm=TRUE), 4), "\n")
cat("  RMSE:", round(mean(cv_results$RMSE), 2), "Mg/ha\n")
cat("  MAE: ", round(mean(cv_results$MAE), 2), "Mg/ha\n")

cat("\nTrain-Test (división 80-20):\n")
cat("  R² (test):  ", round(metrics_test$R2, 4), "\n")
cat("  RMSE (test):", round(metrics_test$RMSE, 2), "Mg/ha\n")
cat("  MAE (test): ", round(metrics_test$MAE, 2), "Mg/ha\n")

# Diferencias
diff_R2 <- abs(mean(cv_results$R2, na.rm=TRUE) - metrics_test$R2)
diff_RMSE <- abs(mean(cv_results$RMSE) - metrics_test$RMSE)

cat("\nDiferencias absolutas:\n")
cat("  Δ R²:  ", round(diff_R2, 4), "\n")
cat("  Δ RMSE:", round(diff_RMSE, 2), "Mg/ha\n")

# Diagnóstico de sobreajuste
cat("\n=== DIAGNÓSTICO DE SOBREAJUSTE ===\n")

# Criterio 1: Variabilidad entre folds
if(cv_RMSE < 10) {
  cat("Variabilidad entre folds: BAJA (CV_RMSE < 10%)\n")
  cat("  → El modelo es ESTABLE, no depende mucho del conjunto de entrenamiento\n")
} else if(cv_RMSE < 20) {
  cat("Variabilidad entre folds: MODERADA (CV_RMSE = ", round(cv_RMSE, 1), "%)\n", sep="")
  cat("  → Hay cierta variabilidad, pero dentro de lo esperado\n")
} else {
  cat("Variabilidad entre folds: ALTA (CV_RMSE = ", round(cv_RMSE, 1), "%)\n", sep="")
  cat("  → ADVERTENCIA: Modelo puede ser inestable o haber sobreajuste\n")
}

# Criterio 2: Comparación Train vs CV
R2_train <- metrics_train$R2
R2_cv <- mean(cv_results$R2, na.rm=TRUE)
gap_train_cv <- R2_train - R2_cv

cat("\nComparación Train vs Validación Cruzada:\n")
cat("  R² train: ", round(R2_train, 4), "\n")
cat("  R² CV:    ", round(R2_cv, 4), "\n")
cat("  Gap:      ", round(gap_train_cv, 4), "\n")

if(gap_train_cv > 0.15) {
  cat("  → SOBREAJUSTE SIGNIFICATIVO detectado (gap > 0.15)\n")
  cat("     El modelo se ajusta demasiado a los datos de entrenamiento\n")
  cat("     Considere: regularización (Ridge, Lasso) o reducir número de predictores\n")
} else if(gap_train_cv > 0.05) {
  cat("  → Ligero sobreajuste (gap = ", round(gap_train_cv, 4), ")\n", sep="")
  cat("     Dentro de lo esperado, pero monitorear\n")
} else {
  cat("  → NO hay evidencia de sobreajuste significativo\n")
  cat("     El modelo generaliza bien\n")
}

# Visualización: Boxplot de métricas por fold
cat("\n")
par(mfrow = c(1, 2))

# Boxplot de R²
boxplot(cv_results$R2,
        col = "lightblue",
        main = "Distribución de R² entre Folds",
        ylab = "R²")
abline(h = mean(cv_results$R2, na.rm=TRUE), col = "blue", lwd = 2, lty = 2)
abline(h = metrics_test$R2, col = "red", lwd = 2, lty = 2)
legend("bottomright",
       legend = c("Promedio CV", "Test set"),
       col = c("blue", "red"),
       lty = 2, lwd = 2, cex = 0.8)

# Boxplot de RMSE
boxplot(cv_results$RMSE,
        col = "lightgreen",
        main = "Distribución de RMSE entre Folds",
        ylab = "RMSE (Mg/ha)")
abline(h = mean(cv_results$RMSE), col = "blue", lwd = 2, lty = 2)
abline(h = metrics_test$RMSE, col = "red", lwd = 2, lty = 2)
legend("topright",
       legend = c("Promedio CV", "Test set"),
       col = c("blue", "red"),
       lty = 2, lwd = 2, cex = 0.8)

par(mfrow = c(1, 1))

# Gráfico de líneas: métricas por fold
plot(cv_results$Fold, cv_results$R2,
     type = "b", pch = 19, col = "steelblue",
     main = "R² por Fold",
     xlab = "Fold",
     ylab = "R²",
     ylim = c(min(cv_results$R2, na.rm=TRUE) - 0.05,
              max(cv_results$R2, na.rm=TRUE) + 0.05))
abline(h = mean(cv_results$R2, na.rm=TRUE), col = "blue", lwd = 2, lty = 2)
abline(h = metrics_test$R2, col = "red", lwd = 2, lty = 2)
legend("bottomright",
       legend = c("Promedio CV", "Test set", "Fold individual"),
       col = c("blue", "red", "steelblue"),
       lty = c(2, 2, 1), lwd = c(2, 2, 1), pch = c(NA, NA, 19), cex = 0.8)
grid()


```

---

# 7. Importancia de Variables

```{r variable_importance}
# Coeficientes del modelo
coeficientes <- coef(modelo_lm)[-1]  # Excluir intercepto
coef_abs <- abs(coeficientes)
n_show <- min(20, length(coef_abs))
top_features <- sort(coef_abs, decreasing = TRUE)[1:n_show]

cat("=== TOP", n_show, "PREDICTORES MÁS IMPORTANTES ===\n")
print(round(top_features, 4))

# Gráfico horizontal
feature_names <- names(top_features)
if(max(nchar(feature_names)) > 15) {
  feature_names <- substr(feature_names, 1, 15)
}

par(mar = c(5, 8, 4, 2))
tryCatch({
  barplot(top_features,
          horiz = TRUE,
          las = 1,
          col = "steelblue",
          main = paste("Top", n_show, "Predictores"),
          xlab = "|Coeficiente|",
          cex.names = 0.6,
          names.arg = feature_names)
}, error = function(e) {
  cat("Error en barplot:", e$message, "\n")
  dotchart(top_features,
           labels = feature_names,
           main = paste("Top", n_show, "Predictores"),
           xlab = "|Coeficiente|",
           cex = 0.7,
           col = "steelblue",
           pch = 19)
})
par(mar = c(5, 4, 4, 2))
```

```{r coef_distribution}
# Distribución de todos los coeficientes
hist(coef_abs,
     breaks = 30,
     col = "coral",
     border = "white",
     main = "Distribución de Coeficientes (Valor Absoluto)",
     xlab = "|Coeficiente|",
     ylab = "Frecuencia")
```

---

# 8. Resumen y Conclusiones

```{r conclusions}
cat("\n")
cat(rep("=", 70), "\n", sep = "")
cat("                  RESUMEN DE RESULTADOS\n")
cat(rep("=", 70), "\n\n", sep = "")

cat("DATASET:\n")
cat("  • Observaciones totales:", n, "conglomerados\n")
cat("  • Entrenamiento:", length(y_train), "| Prueba:", length(y_test), "\n")
cat("  • Predictores utilizados:", ncol(X), "embeddings\n")
cat("  • Método: Regresión Lineal Múltiple\n")
cat("  • Rango de biomasa:", round(min(y), 2), "-", round(max(y), 2), "Mg/ha\n\n")

cat("MODELO: Regresión Lineal\n")
cat("  Predictores:", ncol(X), "embeddings de paisaje (z + v)\n")
cat("  Variable respuesta: Biomasa por conglomerado (Mg/ha)\n")
cat("  Escalamiento: 0.16 ha muestreadas → 1 ha (escala de embeddings)\n\n")

cat("RENDIMIENTO:\n")
cat("  Entrenamiento:\n")
cat("    - R²:", round(metrics_train$R2, 4), "\n")
cat("    - RMSE:", round(metrics_train$RMSE, 2), "Mg/ha\n")
cat("    - MAE:", round(metrics_train$MAE, 2), "Mg/ha\n\n")
cat("  Prueba:\n")
cat("    - R²:", round(metrics_test$R2, 4), "\n")
cat("    - RMSE:", round(metrics_test$RMSE, 2), "Mg/ha\n")
cat("    - MAE:", round(metrics_test$MAE, 2), "Mg/ha\n\n")

cat("EVALUACIÓN DEL DESEMPEÑO:\n")
if(!is.na(metrics_test$R2)) {
  if(metrics_test$R2 > 0.7) {
    cat("  EXCELENTE (R² > 0.7)\n")
    cat("    Los embeddings de paisaje predicen muy bien la biomasa\n")
    cat("    Las características espectrales capturan fuertemente la estructura forestal\n")
  } else if(metrics_test$R2 > 0.5) {
    cat("  BUENO (R² > 0.5)\n")
    cat("    Los embeddings predicen bien la biomasa\n")
    cat("    Existe una relación clara entre paisaje y biomasa\n")
  } else if(metrics_test$R2 > 0.3) {
    cat("  MODERADO (R² > 0.3)\n")
    cat("    Los embeddings predicen moderadamente la biomasa\n")
    cat("    Hay señal pero con variabilidad no explicada\n")
  } else {
    cat("  LIMITADO (R² < 0.3)\n")
    cat("    Los embeddings tienen capacidad predictiva limitada\n")
    cat("    Posibles causas: escala inadecuada, factores locales dominantes,\n")
    cat("                     o necesidad de variables adicionales\n")
  }
} else {
  cat("  ERROR: No se pudo calcular R² correctamente\n")
  cat("         Revisar datos de entrada y proceso de modelado\n")
}

cat("\n")
cat(rep("=", 70), "\n", sep = "")
```

---

# 9. Guardar Resultados

```{r save_results}
# 1. Guardar predicciones
resultados <- data.frame(
  Conjunto = c(rep("Entrenamiento", length(y_train)), rep("Prueba", length(y_test))),
  Biomasa_Real = c(y_train, y_test),
  Biomasa_Predicha = c(y_train_pred, y_test_pred),
  Residuo = c(residuals_train, residuals_test),
  Error_Absoluto = c(abs(residuals_train), abs(residuals_test)),
  Error_Porcentual = c(abs(residuals_train/(y_train + 1e-10))*100, abs(residuals_test/(y_test + 1e-10))*100)
)

write.csv(resultados, "resultados_predicciones.csv", row.names = FALSE)
cat("\n[OK] Predicciones guardadas en: resultados_predicciones.csv\n")

# 2. Guardar métricas
write.csv(metrics_comparison, "metricas_modelo.csv", row.names = TRUE)
cat("[OK] Métricas guardadas en: metricas_modelo.csv\n")

# 3. Guardar coeficientes
coef_df <- data.frame(
  Predictor = names(coeficientes),
  Coeficiente = as.vector(coeficientes),
  Coef_Absoluto = abs(as.vector(coeficientes))
)
coef_df <- coef_df[order(coef_df$Coef_Absoluto, decreasing = TRUE), ]

write.csv(coef_df, "coeficientes_modelo.csv", row.names = FALSE)
cat("[OK] Coeficientes guardados en: coeficientes_modelo.csv\n")

# 4. Guardar resumen del modelo
sink("resumen_modelo.txt")
cat("RESUMEN DEL MODELO DE REGRESIÓN\n")
cat("================================\n\n")
summary(modelo_lm)
cat("\n\nMÉTRICAS DE EVALUACIÓN\n")
cat("======================\n\n")
print(metrics_comparison)
sink()
cat("[OK] Resumen guardado en: resumen_modelo.txt\n")
```

